【裁判字號】    92,上訴,798
【裁判日期】    920912
【裁判案由】    偽造文書等
【裁判全文】
臺灣高等法院臺南分院刑事判決              九十二年度上訴字第七九八號    Ｇ
      上  訴  人
      即  被  告  甲  ○  ○
右上訴人因偽造文書等案件，不服臺灣臺南地方法院九十一年度訴字第一一○八號中
華民國九十二年六月二十日第一審判決（起訴案號：臺灣臺南地方法院檢察署九十一
年度偵緝字第六八九號），提起上訴，本院判決如左：
      主      文
上訴駁回。
甲○○緩刑年。
      事      實
一、甲○○與陳春桃（另案通緝中）係夫妻關係，二人自民國八十七年七月間起，由
    陳春桃擔任會首，在臺南市○區○○路一一二號之三其等所經營之佳穎材料行，
    招募如附表所示之二組互助會，甲○○則協助收取互助會會款。各互助會均採公
    開填寫標單，以利息較高者得標之方式決標。二人於九十年間因遭人倒會、倒債
    ，財務狀況欠佳，竟仍共同基於意圖為自己不法所有之概括犯意聯絡，於九十年
    二月，甲○○及陳春桃明知已無法正常支付標金予未得標之活會會員，竟佯稱徵
    得其餘活會員同意，由未得標之活會會員以輪流排定順序方式取得標金，使乙○○、戊○○○、丁○○、丙○○○及蔡柳等活會會員陷於錯誤，繼續向甲○○繳
    付活會會款，而連續詐得不詳數目之金額。嗣於九十年七月間甲○○、陳春桃夫
    婦搬離住處，逃匿無蹤，前開乙○○等人始知受騙。
二、案經乙○○、戊○○○、丁○○、丙○○○及蔡柳訴由臺灣臺南地方法院檢察署
    檢察官偵查起訴。
      理      由
一、訊據上訴人即被告甲○○否認有右揭詐欺犯行，辯稱：其店要收起來時，其於九
    十年六、七月間有告知要止會，其欠活會會員之會款有簽發本票給他們，他們也
    說要給其慢慢還，其於九十二年二月有跟活會會員說得標順序用排的，九十年七
    月止會就用排的，其沒有騙他們云云。經查：被告甲○○夫婦向未得標之活會會
    員表示以輪流排定順序方式取得標金，且並未經活會會員同意及逕行停止各該合
    會進行等情，業據告訴人乙○○、戊○○○、丁○○、丙○○○及蔡柳於偵審中
    指訴明確，復有告訴人等提出之會單數份在卷可稽。參諸被告事後避居桃園，告
    訴人遍尋無著，向檢察官提出告訴，被告亦傳喚不到，經檢察官發佈通緝始到案
    ，被告若如其所辯，就本案互助會之止會及排標等事宜有告知其餘活會會員，無
    詐騙其餘活會會員之意，則其夫妻按約履行即可，實無搬離住處，從臺南避居桃
    園必要。被告復辯稱其事後有開所欠會款總額之本票與各告訴人，其沒騙他們云
    云，然查，被告簽發所欠會款總額與各該告訴人，雖經告訴人到場陳稱無誤，惟
    告訴人亦一致指稱被告並未依簽發本票時之約定，按月給付告訴人票載到期日之
    票面金額，可見被告雖有簽發本票之舉，並無按約給付票款之意，毋寧係用以換
    取被告夫妻二人得以舉家遷離臺南之機會，而被告搬離臺南時，將前開簽發本票
    資料留在原住處未帶出，則其簽發本票不僅係原來排標、倒會等詐術手段之延續
    ，更可印證被告對積欠各該活會會員之會款有為自己不法所有之意圖。綜上所述
    ，被告所辯，為事後卸責之詞，不足採信，事證明確，被告詐欺犯行堪以認定。
二、核被告所為，係犯刑法第三百三十九條第一項之詐欺取財罪。被告與其妻陳春桃
    就本案犯行有犯意聯絡及行為分擔，均為共同正犯。被告數次詐欺犯行，時間緊
    接，犯罪構成要件相同，顯係基於概括犯意反覆為之，為連續犯，應依刑法第五
    十六條規定論以一罪，並加重其刑。
三、原審以被告罪證明確，適用刑法第二十八條、五十六條、第三百三十九條第一項
    、罰金罰鍰提高標準條例第一條前段之規定，並審酌被告之行為辜負告訴人之信
    賴，致使告訴人每月努力積蓄之會款，因被告債務狀況惡化而受到牽累，被告事
    後先簽發本票安撫告訴人，再舉家遷居他處，致使告訴人多年積蓄追償無門，及
    被告迄原審辯論終結猶未與告訴人達成和解（上訴本院後已與告訴人成立和解）
    ，審理時猶否認犯行等一切情狀，判處被告有期徒刑一年，認事用法並無違誤，
    量刑亦尚妥適。被告上訴稱：其已經與活會會員成立和解，每個月都有照約定還
    他們每個人二千元，希望給其機會云云，為無理由，應予駁回。查被告未曾受有
    期徒刑以上刑之宣告，有臺灣高等法院被告全國前案紀錄表一份附於本院卷可稽
    ，尚屬初犯，其因一時失慮而罹刑典，上訴本院後已與告訴人成立和解，每個月
    都有照約定還他們每個人二千元，取得告訴之諒解不再追究，業據被告於本院審
    理時供述在卷，並有被告所提出之和解書一份附於本院卷可按，被告歷經此次偵
    審程序，當知警惕，信無再犯之虞，因認其所受刑之宣告，以暫不執行為適當，
    爰併予宣告緩刑三年，以勵自新。
四、公訴意旨另略以：被告甲○○與共犯陳春桃為夫妻關係，自八十七年七月間起
    ，由共犯陳春桃擔任會首，招募如附表所示之二組互助會，甲○○則協助收取互
    助會款。詎二人竟共同基於意圖為自己不法所有之概括犯意聯絡，連續在臺南市
    ○區○○路一一二號之三其等所經營之佳穎材料行內，冒用會員名義，偽造標單
    ，行使得標，並向會員詐取會款，足以生損害於當時仍為活會之會員，截至九十
    年七月間止會時，共計冒標二十五會，詐得款項約新台幣（下同）一千餘萬元，
    因認被告另涉有刑法第二百十六條、第二百十條之行使偽造私文書罪嫌云云。公
    訴人認被告涉有行使偽造文書罪，無非以告訴人乙○○、戊○○○、丁○○、丙○○○及蔡柳指稱：共犯陳春桃在止會後，在會員查問下，曾表示「初六」的互
    助會，有二十四個會員尚活會，但只剩下九會就結束。「十六」的互助會，尚有
    二十三個會員活會，但只剩下十四會就結束等語綦詳，並提出共犯陳春桃所書寫
    之活會會員名單影本二份在卷可稽，而訊之被告亦坦承該名單確係共犯陳春桃所
    書寫者無誤。又被告於九十一年八月二十四日偵查初訊時，業已坦承有與共犯陳
    春桃共同冒標互助會情事等情為主要論據。訊據被告否認有冒標行使偽造私文書
    之犯行。經查，共犯陳春桃所寫之資料固據告訴人提出附卷，惟共犯陳春桃仍在
    通緝中，尚未到案，其簽寫該字據之緣由、用意、目的，尚待其到庭後說明，實
    難僅憑告訴人片面之說詞即認告訴人指訴為真實，且此部分若有冒標，究係以何
    人名義冒標何會？冒標時所寫利息金額多少？冒標時有無人在場？冒標之標單何
    在？有無人目睹？質言之，被告冒標的方式為何，均未究明，亦難徒憑共犯陳春
    桃該字據，即認被告另涉犯行使偽造私文書罪，況附表所示二組互助會，會首均
    為共犯陳春桃，被告縱有參與該互助會收取款項相關事宜，然究非會首，如無明
    確證據足資認定冒標情事確由被告主導或參與，在無人目睹的情形下，尚難單憑
    共陳春桃所寫之字據，即謂被告亦有冒標行使偽造私文書之犯行。又告訴人指為
    冒標之人頭，經原審傳訊同為會員之證人黃錦里、陳春菊、陳春英、陳春杏等人
    到場，其等分別證稱所參加如附表所示之互助會業已讓與被告（見原審卷第四十
    頁、第四一頁），證人黃錦里等人與被告雖有親屬關係，固有偏坦被告之可能，
    惟其等以何人名義參與被告夫婦所招募如附表所示之互助會，均經其等到場指陳
    明確，證人黃錦里等人既為會員，被告倒會之行為，其等亦受有牽累，其等願到
    場證述確係將會轉讓與被告，顯係不利於己之事項，在無其他證據可認其等確係
    偽證之前，情理上，實難認證人黃錦里等人所述為虛偽，何況並無何證據可以證
    明證人黃錦里等人證述內容顯與事實相悖而不可採，故被告冒標部分，尚無法證
    明，此部分公訴人既認與前開論罪科刑部分有牽連犯之裁判上一罪關係，爰不另
    為無罪判決之諭知，附此敘明。
據上論斷，應依刑事訴訟法第三百六十八條，刑法第七十四條第一款，判決如主文。
本案經檢察官劉欽銘到庭執行職務。
中    華    民    國      九十二      年      九      月      十二      日
                                  臺灣高等法院臺南分院刑事第三庭
                                      審判長法官  陳    義    仲
                                            法官  楊    子    莊
                                            法官  陳    清    溪
右正本證明與原本無異。
如不服本判決，應於判決送達後十日內向本院提出上訴狀，其未敘述理由者並應於提
出上訴狀後十日內向本院補提理由書（應附繕本)。
                                      法院書記官  趙    玲    瓏
中    華    民    國      九十二      年      九      月      十五      日
附錄本案論罪科刑法條全文：
刑法第三百三十九條第一項：
意圖為自己或第三人不法之所有，以詐術使人將本人或第三人之物交付者，處五年以
下有期徒刑、拘役或科或併科一千元以下罰金。
附表：
┌───┬──────┬─────┬───┬───┬────┬─────┐
│ 編號 │起 訖 時 間 │ 每會金額 │會員數│ 標制 │止會時間│ 剩餘會數 │
├───┼─┬────┼─────┼───┼───┼────┼─────┤
│      │起│ 7.６ │          │      │      │        │          │
│  一  ├─┼────┤  一萬元  │四十六│ 內標 │90年７月│   十會   │
│      │訖│ 4.６ │          │      │      │        │          │
├───┼─┼────┼─────┼───┼───┼────┼─────┤
│      │起│ 12. │          │      │      │        │          │
│  二  ├─┼────┤  一萬元  │四十五│ 外標 │90年７月│  十四會  │
│      │訖│ 8. │          │      │      │        │          │
└───┴─┴────┴─────┴───┴───┴────┴─────┘


司法院資訊處製作；財團法人民間司法改革基金會備份。
